臺灣桃園地方法院刑事判決　　　　　　　　　　　　　九十年度易字第二三二八號
　　公　訴　人　臺灣桃園地方法院檢察署檢察官
　　被　　　告　丙○○
右列被告因偽造文書案件，經檢察官提起公訴（九十年度偵字第一七一０號），本院
判決如左：
    主  文
丙○○無罪。
    理  由
一、公訴意旨略以：被告丙○○於民國（以下同）八十四年三月六日，向案外人己○○購買車牌號碼ＥＣ－三八三一號自用小客車一部，其未經其同居女友即告訴人
    丁○○之授權或同意將該車所有權登記於丁○○名下，而系爭車輛亦非由己○○
    出售予丁○○，惟被告丙○○明知告訴人丁○○非系爭車輛新車主之事實，詎基
    於偽造文書之犯意，仍利用其幫告訴人丁○○辦理其子周穎及周睿儀之健保卡及
    保險事宜，所交付之告訴人丁○○中華民國身分證之便，並盜取丁○○之印鑑一
    枚，而於同年五月一日某時，持告訴人丁○○前開中華民國身分證及印鑑各一枚
    向臺灣省公路局新竹區監理所苗栗監理站之公務員，謊報系爭車輛之買受人為告
    訴人丁○○，並盜蓋告訴人丁○○之上開印章及冒簽「丁○○」之署名，使該站
    公務員因而陷於錯誤，將此不實之事項登載於職務上所掌之汽（機）車過戶登記
    書，使丁○○成為該車之新車主，負有繳交系爭車輛各項稅捐罰款之義務，足生
    損害於上開監理站對車輛管理之正確性及丁○○之權益。嗣告訴人丁○○於八十
    九年十一月二十六日收到台灣桃園地方法院財務法庭執行通知書至監理所查詢，
    始知悉上情。因認被告涉犯刑法第二百十四條使公務員登載不實罪嫌、第二百十
    七條第二項盜用印章罪嫌。
二、公訴人認被告丙○○涉犯右揭罪嫌，無非係以右揭事實，業經告訴人丁○○於警
    訊時及偵查中指訴綦詳，並有車籍作業系統－查詢認可資料（起訴書誤載為車輛
    竊盜、車牌失竊資料個別查詢報表－查詢車牌認可資料）一紙附卷可稽，是被告
    前開辯解，委無足採。此外，復有桃園縣稅捐稽徵處處分書、台灣桃園地方法院
    財務法庭執行通知書各一紙、交通部公路局新竹區監理所桃園監理站函一份等物
    在卷可資佐證，為其主要論據。
三、訊據被告丙○○固坦承有為前開行為，惟堅決否認有何偽造文書犯行，辯稱：我
    買車都有經過丁○○同意。八十四年三月六日我買ＥＣ－三八三一號這部小客車
    有經過丁○○同意，我以丁○○名義購買的車子不止這一部車。那時我與丁○○
    同居很長一段時間，否則我就不會有丁○○的證件辦理過戶，她都有授權給我，
    丁○○所以告我，是因為這一部車車子的罰金、稅金未繳納問題，但伊有誠意去
    解決等語。
四、按犯罪事實應依證據認定之，無證據不得推定其犯罪事實，刑事訴訟法第一百五
    十四條定有明文。次按在證據法則上，當證據資料尚有對被告有利之存疑時，如
    無法依客觀方法排除此項合理之可疑時，依「罪疑利益歸被告原則」，不得以此
    項證據資料作為有罪判決之依據。再者，認定被告有罪之事實應憑證據；如未能
    發現相當之證據，或證據不足以證明，自不能以推測或擬制之方法，以為裁判之
    基礎；且認定事實所憑之證據，其為訴訟上之證明，須達於通常一般人均不致有
    所懷疑，而得確信其為事實之程度者，始得據為有罪之認定；倘其證明尚未達到
    此一程度，而有合理之懷疑存在時，尚難為有罪之認定基礎；苟積極證據不足為
    不利於被告事實之認定時，即應為有利於被告之認定，更不必有何有利之證據（
    最高法院三十年上字第八一六號、四十年台上八六號、七十六年台上字第四九八
    六號判決參照）。復按刑法第二百十條之偽造文書，以無制作權之人冒用他人名
    義而制作該文書為構成要件，如行為人基於他人之授權委託，即不能謂無制作權
    ，自不能成立該罪（最高法院四十七年台上字第二二六號判例參照）。經查：
（一）、被告丙○○於八十三年間在桃園縣桃園市○○路六六０號三樓之十四與告訴
        人丁○○租屋同居，且房租係由被告丙○○支付等情，業據證人即房東之弟
        戊○○於本院證述：「（被告、告訴人何時跟你租桃園大有路的房子？）八
        十三年間，詳細時間我記不起來。」、「（何人出面跟你打契約？）這房子
        是我哥哥，因為我住在附近，我哥哥委託我處理。房東是我哥哥，他們跟我
        哥哥打契約的。地址在桃園市○○路六六○號三樓之十四。那時丙○○沒有
        付房租，我哥哥要我處理」、「（之前何人付房租的？）丙○○付的。」「
        丙○○不付房租，你如何處理？丙○○好像做生意失敗，沒有錢。我哥哥叫
        我處理，要他們搬家，他們欠了約半年房租，每個月房租新台幣壹萬仟元
        。丙○○後來把他擺地攤的衣服拿來抵房屋費用。」、「（有無碰過丁○○
        ？）有。我去找丙○○時有碰過丁○○。丁○○有說丙○○給她很少錢之類
        的。」「（丁○○有無說日常生活費用何人負擔？）丙○○有回到過大有路
        的住處，也有給丁○○錢，好像給的不夠。丁○○沒有錢，都是丙○○出面
        跟我接洽的。丙○○交了有二年的房租。」等語在卷；又被告與告訴人嗣於
        八十六年七、八月間因故分手，此亦為二人所坦認，足見自八十三年起至八
        十六年七、八月間在上址同居期間，二人有同財共居關係甚明。
（二）、又公訴人認被告基於偽造文書之犯意，仍利用其幫告訴人丁○○辦理其子周
        穎及周睿儀之健保卡及保險事宜，所交付之告訴人丁○○中華民國身分證之
        便，並盜取丁○○之印鑑一枚，而於同年五月一日某時，持告訴人丁○○前
        開中華民國身分證及印鑑各一枚，向臺灣省公路局新竹區監理所苗栗監理站
        公務員，謊報系爭車輛之買受人為告訴人丁○○，並盜蓋告訴人丁○○之上
        開印章及冒簽「丁○○」之署名，使該站公務員因而陷於錯誤，將此不實之
        事項登載於職務上所掌之汽（機）車過戶登記上云云，然查告訴人先則指訴
        ：車號ＥＣ－三八三一號小客車之汽車過戶登記申請書上所蓋用之「丁○○
        」印文一枚，係被告丙○○偷其印章所盜蓋．．．．云云（見偵卷第一０九
        頁反面），嗣於本院則改指稱：汽機車登記申請書上的印鑑章是於八十四年
        四月初刻的，該印章原來係蓋在中國信託銀行申請書的章，是其交給丙○○
        的．．．．云云（見本院九十年十一月二十三日筆錄），則告訴人先則指訴
        被告偷其印章並加以盜蓋，嗣則改稱印章係其交給被告丙○○的，足見告訴
        人之指訴即有前後不一之瑕疵，則被告是否如同告訴人所指訴未經其同亦即
        擅自竊取其印章並盜蓋於上開車號ＥＣ－三八三一號小客車汽（機）車過戶
        登記書上即值合理懷疑？再者，告訴人亦曾將其身分證交由被告訂約租屋等
        情，亦據被告供稱在卷，復為告訴人所坦認在卷，並有被告前於八十二年三
        月十九日所簽立之借用告訴人身分證訂立租約同意書乙紙在卷足按，顯見告
        訴人將其身分證借由被告使用之情形，非僅幫其二人所同居之小孩，辦理健
        保卡一事甚明。且被告於八十四年五月一日將車號ＥＣ－三八三一號小客車
        登記於告訴人名下，係於二人同財共居之期間，則告訴人將其身分證，交由
        被告辦理車輛過戶登記，亦不悖於常情；故上開公訴意旨，容有誤會。
（三）、再者，告訴人於本院陳稱：我本來沒有告他（丙○○）只是希望解決稅金即
        罰款問題，．．．等語（見本院九十年十一月七日筆錄），核與被告供稱：
        丁○○要告我是因為這部車子（車號ＥＣ－三八三一號小客車）的罰金及稅
        金，．．．等語相符（見本院九十年十一月二十三日筆錄），且車號ＥＣ－
        三八三一號小客車自八十五年五月二十三日起至八十七年六月十一日止共有
        十筆之違規紀錄，有桃園監理站車號ＥＣ－三八三一號小客車違規查詢報表
        乙紙存卷足參，則顯見被告所辯稱，其有經丁○○同意購買該車，係因未繳
        清罰款及欠繳稅金，所以丁○○才提出告訴等情，應非子虛。
（四）、復查告訴人丁○○前於八十三年七月二十六日曾同意被告以其名登記購買車
        號ＫＡ－四三九六號小客車等情，亦據告訴人丁○○陳述在卷（見偵卷第六
        十一頁反面、本院九十年十一月二十三日筆錄），而上開車號ＫＡ－四三九
        六號小客車係蘭吉雅（ＬＡＮＣＩＡ）廠牌、顏色：棕，排氣量（馬力）二
        八四九ＣＣ，有交通部公路局新竹區監理所桃園監理站九十年十月二十三日
        九十竹監桃字第二九九三一號函及汽（機）車過戶登記書、汽車車籍查詢表
        在卷足憑。復觀之車號ＥＣ－三八三一號小客車係於八十四年三月六日被告
        丙○○以其名義向案外人己○○購買，並於同年五月一日移轉過戶登記於告
        訴人名下，有汽車買賣合約書、交通部公路局新竹區監理所桃園監理站九十
        年捌月二十一日九十竹監桃字第二三八六三號函及汽（機）車過戶登記書在
        卷足佐，被告所購買移轉過戶登記上開車號ＥＣ－三八三一號小客車之時間
        ，均係被告與告訴人在上址同財共居之時間。再者，車號ＥＣ－三八三一號
        小客車係蘭吉雅廠牌、異動日期（移轉過戶）：八十四年五月一日、顏色：
        黑、汽缸容量（馬力）：一九八八ＣＣ，亦有車籍作業系統－查詢認可資料
        附卷足參，則衡之一般對車子並非深入觀察之人，其對於究係何人所有，大
        抵以車子外觀顏色判斷，且告訴人於被告購買車號ＥＣ－三八三一號小客車
        後，將之登記於告訴人名下，係於二人同財共居之時期，而自上開小客車於
        八十四年五月一日移轉登記於告訴人名下，至二人分手之八十六年七、八月
        間，已二年有餘，均由被告使用，且停放於二人同居上址附近，則告訴人當
        無可能毫無所悉。復酌以告訴人於偵查中陳稱：「第一部車子係在八十三年
        買的我有同意，是黑咖啡色的，．．．」等語，則告訴人所描述其同意被告
        以其名義購買並登記在其名下之車子係外觀黑咖啡色，該車之外觀顏色，與
        被告以告訴人丁○○名義登記之本案系爭車號ＥＣ－三八三一號小客車之外
        觀顏色較為接近。在者，上開印章既係告訴人原曾蓋用於中國信託銀行申請
        書之印章，則當屬重要之物品，而身分證係證明個人身分及辦理重大權利取
        得、移轉之重要文件，告訴人理當妥善嚴加保管，若非告訴人告知其存放處
        所，或將之交以被告，被告如何同時輕易取得？綜觀上情，告訴人指稱被告
        未經同意即持其身分證，並竊取其印章並盜用印文，將車號ＥＣ－三八三一
        號小客車登記在其名下，實與常情有悖，則被告辯稱其有經告訴人丁○○同
        意始將車號車號ＥＣ－三八三一號小客車登記在其名下，信而有徵，堪予採
        信。
（五）、雖證人即被告之兄長乙○○證稱：其知道丙○○與丁○○有在桃園市假日飯
        店旁邊一棟大廈同居（按即桃園市○○路六六０號三樓之十四），他們之間
        之經濟情形，其不清楚，且不知到丁○○是否有同意丙○○以其名義開戶、
        購買不動產等詞。證人即桃園家扶中心之人員張瓊丹證稱：我認識丁○○，
        不認識丙○○。丁○○的小孩周睿儀、周穎是八十五年十一月一日由桃園縣
        政府社會局委託給我們家扶中心寄養的，二位小孩因家庭變故無法正常生活
        ，資料顯示丁○○、丙○○沒有正式關係，丙○○不負責任，長期精神虐待
        丁○○與小孩，於是丁○○向縣政府申請寄養，另外丁○○想要獨立工作，
        也沒有辦法照顧小孩。寄養過程我們都有作紀錄。丁○○經常帶孩子回去。
        我們沒有辦法證實，丁○○、丙○○的相處情形是否如丁○○所說等詞、證
        人即另一桃園家扶中心之人員甲○○證稱：有受委託照顧丁○○之子周穎、
        周睿儀是社會局轉介給我們照顧，因為丁○○當時是低收入戶，．．．，丁○○當時完全沒有生活費，小孩生病也都沒有去看醫生。丁○○當時有給我
        們一個丙○○的手機號碼，但我們聯絡不上。丁○○有提到，她與丙○○是
        學生時代就認識，交往時覺得丙○○不是一個很合適的對象，要分手，但丙○○不願意，丁○○有到處躲，但丙○○都找得到她，丙○○有警政單位的
        朋友，所以都找得到丁○○，丁○○便認為給丙○○一個機會，但不願意跟
        他辦結婚，因為丙○○沒有正當工作。如果丙○○有賺到錢就會給丁○○一
        些錢，如果沒有賺到錢的話，就不會給錢。丙○○給丁○○的錢是不固定的
        ，且丁○○娘家的錢也幫助過丙○○，希望丙○○仍有正當工作。以上這些
        事情我都是聽丁○○說的等詞，則證人乙○○既不知告訴人丁○○是否有同
        意被告，將車號ＥＣ－三八三一號小客車登記於告訴人名下；而證人張瓊丹
        、甲○○之證詞係僅聽聞告訴人之轉述，且與本案被告是否有未偽造文書之
        犯行，並無直接關聯性，是上開證人之證詞均不足以作為認定被告有偽造文
        書之積極證據。
（六）、又告訴人復提出被告丙○○所簽發之本票、桃園縣稅捐處處分書、本院財務
        法庭通知書、車號ＥＣ－三八三一號小客車交通違規舉發單、行車執照等證
        物，然本票僅能證明被告丙○○負有票據債務，而車號ＫＡ－四三九六號小
        客車等證物，亦僅能證明車號ＥＣ－三八三一號小客車確有違規及受催繳之
        通知等情，並無法作為被告有偽造文書之積極證據。至告訴人所提出桃園家
        扶中心證明、診斷證明書中國信託銀行申請書，．．與本案並無直接關聯性
        ，且不影響本案認定之結果，爰不一一論述，附此敘明。
（七）、綜上所述，被告丙○○所為與刑法上偽造文書之構成要件有間。此外，又無
        其他積極據証足資証明被告涉犯公訴人所指偽造文書之犯行。自屬不能証明
        被告有犯本件公訴人所指之罪。應諭知被告無罪之判決。
據上據斷，應依刑事訴訟法第三百零一條第一項，判決如主文。
本案經檢察官魏雯祈到庭執行職務。
中      華      民      國    九十一      年    三      月    二十二    日
                                 臺灣桃園地方法院刑事第四庭
                                             法  官   邱滋杉
右正本證明與原本無異。
如不服本判決，應於判決送達後十日內向本院提出上訴狀( 應附繕本 )，上訴於
臺灣高等法院。
                                             書記官   周巧屏
中      華      民      國    九十一      年    三      月    二十二    日
